【裁判字號】    98,簡,644
【裁判日期】    990430
【裁判案由】    所得稅
【裁判全文】
臺北高等行政法院裁定
                                       98年度簡字第644號
原      告  甲○○
被      告  財政部臺灣省北區國稅局基隆市分局
代  表  人  乙○○（分局長）
送達代收人  丙○○
上列當事人間所得稅事件，原告提起行政訴訟，本院裁定如下：
    主      文
原告之訴駁回。
訴訟費用由原告負擔。
    理      由
一、事實概要：
    因原告滯欠已確定之81年度營利事業所得稅（含滯納金及滯
    納利息）合計新臺幣（下同）62,591元，經被告之上級機關
    即財政部臺灣省北區國稅局依稅捐稽徵法第39條及行政執行
    法第11條規定，移送法務部行政執行署宜蘭行政執行處（下
    稱宜蘭行政執行處）執行，被告經宜蘭行政執行處以執行案
    號97年稅執字第2072 0號分配全額受償。原告以被告因故意
    或過失未詳查原告有何年度之所得稅欠稅即逕自課稅，並移
    送宜蘭行政執行處執行而全額受償，遂請求被告返還系爭分
    配款62,591元，而向本院提起行政訴訟。
二、原告訴稱：
  (1)被告因故意或過失，未詳查原告有欠何年度之所得稅。被告
    未曾製單通知有欠所得稅，也未經復查、訴願程序，即依其
    公權力逕送宜蘭行政執行處執行，致原告於98年11月5 日被
    宜蘭行政執行處管收5 天，之後由原告子女代繳欠稅360 萬
    元後釋放，然被告在分配表第6 項中全額受償62,591元。惟
    原告實想不出被告收取分配之稅款為何年度之所得稅欠稅，
    因原告自信絕無此項欠稅，而於98年7 月2 日函請被告舉證
    說明，惟被告未予回文，經原告詢問宜蘭行政執行處，宜蘭
    行政執行處回文，其只是執行單位，若有錯誤請向法院起訴
    等。原告於98年10月14日向基隆地方法院提起返還訴訟，經
    基隆地方法院民事庭98年度基小字第1883號裁定以無審判權
    為由駁回原告之訴，原告因而向鈞院提起本件不當得利訴訟
    。依民法第179 條規定，無法律上之原因而受有利益，致他
    人受有損害者，應返還其利益，本件被告無法舉證說明其收
    取之62,591元為原告何年度之欠稅，即有不當得利之實。
  (2)本件被告予原告之答辯狀未附證據及附件，經原告於99年1
    月15日向被告請求提出證據資料，被告於同年月19日提出本
    件之證據資料予原告。惟觀被告所提出之81年度營利事業所
    得稅核定稅額為本稅43,076元，加行政救濟加計利息部分8,
    733 元後為51,809元，但系爭稅額為62,591元，相差10,782
    元，故被告於本件提供之證據與系爭稅款不符，不能作為本
    件之證據。
  (3)按稅法規定，最高加徵至15% 止，但被告所提出之上開稅單
    所載之本稅43,076元×15% ＝6,461 元（最高加徵），而被
    告之行政救濟加計利息為8,733 元超出2,272 元，雖與本件
    無關，但被告應顧及人民之權益，不要隨意加徵。又若依被
    告所提出81年度營利事業所得稅，則按稅法規定，營利事業
    所得稅，若人民無所得，是可以退稅的，被告於法理應開立
    營利事業稅款繳清證明予納稅人，讓納稅人可以申請退稅。
  (4)綜上，原告主張其並無62,591元之欠稅，被告未予詳查，亦
    無提出原告欠稅之相關證據資料，逕將系爭稅款移送宜蘭行
    政執行處執行，並受分配而全額受償，於法無據等情。因而
    聲明：「被告應返還核課錯誤之所得稅62,591元，及自98年
    11月10日起至清償日止，按週年利率百分之5 計算之利息。
    訴訟費用由被告負擔。」。
三、被告抗辯：
  (1)「納稅義務人應納稅捐，於繳納期間屆滿30日後仍未繳納者
    ，由稅捐稽徵機關移送法院強制執行。」、「依稅法規定逾
    期繳納稅捐應加徵滯納金者，每逾2 日按滯納數額加徵百分
    之1 滯納金；逾30日仍未繳納者，移送法院強制執行。」分
    別為稅捐稽徵法第39條第1 項、第20條所規定。
  (2)原告滯欠之81年度營利事業所得稅（含滯納金及滯納利息）
    合計62,591元，有復查決定書，稅款繳款書及送達回執足稽
    。嗣原告提起訴願亦經財政部訴願決定駁回，業於93年10月
    17 日 確定，被告之上級機關財政部臺灣省北區國稅局函依
    稅捐稽徵法第38條第3 項規定開徵稅款，復依同法第39條及
    行政執行法第11條規定，移送宜蘭行政執行處執行，依法受
    分配執行款，揆諸首揭規定，並無不當得利。原告訴請返還
    ，顯無理由。
  (3)原告於93年2 月27日所撰訴願申請書末段附註「退還財政部
    臺灣省北區國稅局81年度營利事業所得稅核定稅額單照號碼
    0000000 號繳款書正本1 份」等語，原告所訴實不知有何欠
    稅、被告未曾製單通知有欠所得稅一詞，顯不足採。又原告
    所訴98年7 月2 日函請被告說明乙節，被告以98年7 月6 日
    北區國稅基市四字第0981010592號函轉宜蘭行政執行處。另
    該處依原告98年10月14日申請書，函請原告至宜蘭行政執行
    處基隆行政執行官辦公室（基隆市○○路169 號1 樓）當面
    釋疑，惟原告並未出席。再者，被告曾以98年1 月21日北區
    國稅基市四字第0981010592號函，針對原告對宜蘭行政執行
    處97年稅執字第00020720號債權計算、金額分配表聲明異議
    乙節，提供原告持疑之相關資料共21紙，有郵局交寄函件存
    根可稽。原告所陳各節顯非實情，洵無可取。另原告截至98
    年12月17日仍有欠稅407,227 元移送執行尚未繳清，併予敘
    明。
  (4)綜上，被告以原告滯欠已確定之81年度營利事業所得稅（含
    滯納金及滯納利息）合計62,591元，本件經移送宜蘭行政執
    行處執行，並依法受分配執行款62,591元，並無違誤等語，
    資為抗辯。而聲明：「原告之訴駁回，訴訟費用由原告負擔
    」。
四、按提起撤銷訴訟，須以經過訴願為其前提，其未經過訴願程
    序，遽行提起行政訴訟，自非法之所許，此觀行政訴訟法第
    4 條第1 項規定甚明，而同法第8 條第1 項「人民與中央或
    地方機關間，因公法上原因發生財產上之給付或請求作成行
    政處分以外之其他非財產上之給付，得提起給付訴訟。因公
    法上契約發生之給付，亦同。」；另「行政法院並未具有上
    級行政機關之功能，不得取代行政機關而自行決定，故行政
    訴訟法第8 條所規定因公法上原因發生財產上之給付，而提
    起一般給付之訴，其請求金錢給付者，必須以該訴訟可直接
    行使給付請求權時為限。如依實體法之規定，尚須先由行政
    機關核定或確定其給付請求權者，則於提起一般給付之訴之
    前，應先提起課以義務之訴，請求作成該核定之行政處分。
    準此，得提起一般給付之訴者，應限於請求金額已獲准許可
    或已保證確定之金錢支付或返還。」，為最高行政法院90年
    度判字第2369號判決所明揭。
  (1)原告訴稱：「實想不出被告收取分配之稅款為何年度之所得
    稅欠稅，因原告自信絕無此項欠稅，而於98年7 月2 日函請
    被告舉證說明，惟被告未予回文，經原告詢問宜蘭行政執行
    處，宜蘭行政執行處回文，其只是執行單位，若有錯誤請向
    法院起訴等。原告於98年10月14日向基隆地方法院提起返還
    訴訟，經基隆地方法院民事庭98年度基小字第1883號裁定以
    無審判權為由駁回原告之訴，原告因而向鈞院提起本件不當
    得利訴訟。（略）本件被告無法舉證說明其收取之62,591元
    為原告何年度之欠稅，即有不當得利。」云云。
  (2)雖行政訴訟法第8 條第1 項「人民與中央或地方機關間，因
    公法上原因發生財產上之給付或請求作成行政處分以外之其
    他非財產上之給付，得提起給付訴訟。因公法上契約發生之
    給付，亦同。」，原告以被告無法舉證說明其收取之62,591
    元為原告何年度之欠稅為由，提起本件不當得利訴訟，當屬
    依實體法之規定，須先由行政機關核定或確定其給付請求權
    者，於提起一般給付之訴之前，應先向被告提出法律依據申
    請返還，請求作成返還之行政處分。如經被告否准，再經訴
    願程序仍遭否准後，始得向本院提起課以義務之訴，請求作
    成該核定之行政處分。所以，得提起一般給付之訴者，應限
    於請求金額已獲准許可或已保證確定之金錢支付或返還，原
    告未循該相關程序為之，自屬不合法。
五、原告之上開請求程序上不合法，亦無由補正，應依行政訴訟
    法第107 條第1 項第10款，裁定駁回之。至於，兩造就此部
    分其餘攻擊防禦方法均與本件裁定結果不生影響，故不逐一
    論述，均此敘明。另，原告若循申請被告做成核定返還不當
    得利行政處分之程序，請自行斟酌本案被告所稱原告滯欠之
    81年度營利事業所得稅（含滯納金及滯納利息）合計62,591
    元，有復查決定書，稅款繳款書及送達回執足稽之情事，如
    有必要請向本院聲請閱卷查明，以供參酌。
六、依行政訴訟法第107 條第1 項第10款、第104 條、民事訴訟
    法第95條、第78條，裁定如主文。
中    華    民    國    99    年     4    月   30     日
            臺北高等行政法院第七庭
                  法  官  陳心弘
上為正本係照原本作成。
本件以訴訟事件所涉及之法律見解具有原則性者為限，始得於本
裁定送達後10日內向本院提出抗告狀（須按他造人數附繕本），
並經最高行政法院許可後方得抗告。
中    華    民    國    99    年     4    月   30     日
                  書記官鄭聚恩


司法院資訊處製作；財團法人民間司法改革基金會備份。
